【裁判字號】    95,簡上,120
【裁判日期】    951026
【裁判案由】    損害賠償
【裁判全文】
臺灣士林地方法院民事判決             95年度簡上字第120號
上  訴  人  甲○○
訴訟代理人  乙○○
被 上訴 人  丙○○
上列當事人間請求損害賠償事件，上訴人對於中華民國95年7 月
4日 本院內湖簡易庭95年度湖簡字第594 號第一審判決提起上訴
，本院於95年10月12日言詞辯論終結，判決如下：
    主      文
上訴駁回。
第二審訴訟費用由上訴人負擔。
    事實及理由
一、上訴人起訴主張：被上訴人於民國95年2 月11日在兩造所居
    住之臺北小別墅社區（下稱「系爭社區」）散發不實說帖（
    下稱「系爭說帖」），侵害上訴人名譽與私德如下：(一)系爭
    說帖第2 頁倒數第4 行誣指上訴人罵他死貓，使社區大眾誤
    以為上訴人沒教養。(二)系爭說帖第2 頁第15行誤導大眾說上
    訴人留下交接金額僅有新臺幣（下同）48.9萬元，惟事實上
    交接時應為89.06 萬元，因社區住戶黃振宇告社區選舉無效
    ，而上訴人聽說被上訴人膽子很小，遂將94年1 月5 日系爭
    社區管理委員會（下稱「管委會」）員工薪水16.8萬元及1
    月10日應發放給包商補4 個大洞之工程費22.76 萬元，提前
    於93年12月28日前發放完畢，因此上訴人留給新任委員會應
    是89.06 萬元〔計算式如下：48.9萬+16.8 萬+ 22.76 萬+0
    .6 萬 （清游泳池辦公室泡水後之垃圾）=89.06萬〕，被上
    訴人卻發布不實消息以貶損上訴人名譽。(三)被上訴人坐令少
    數人不繳管理費侵犯社區大多數人之利益，上訴人催促被上
    訴人要依公寓大廈管理條例第21條處理，被上訴人竟胡言亂
    語說上訴人是太上主委（系爭說帖第3 頁倒數第6 行），損
    害上訴人名譽。(四)被上訴人錯誤解讀法律，將上訴人合法所
    作之安全措施宣告為違法之違章建築施工，並要上訴人及另
    一位委員宋闕勤共同賠償22.76 萬元施工費給社區，已傷害
    到上訴人及宋闕勤，且在系爭說帖第3 頁第19行引用錯誤資
    訊，謂：上訴人所施作的是違章建築，縣政府派員來拆，當
    場經高榮譽主委慶富先生關說，才免於再度被打回四個大洞
    之狀態。然被上訴人既為現任主委，應拿出縣政府要求拆除
    之公文，否則就是信口雌黃。按此四個大洞，每個平均4.5
    公尺X4.5公尺，位於與斜坡地面平齊之游泳池看台上，宛如
    四個捕獸之大陷阱，足讓社區內的兒童跌落撞死，上訴人係
    為安全始予以施工。(五)系爭說帖第2 頁第17行誣指上訴人帳
    目不清，說190 萬元到那兒去？已嚴重傷害到上訴人之操守
    。因上訴人已於93年12月28日交接與被上訴人，若帳目不清
    被上訴人大可拒絕接受，並將上訴人以貪瀆行為之背信罪移
    送法辦，且所有帳目上金額來來去去，被上訴人都有存檔資
    料，怎可明知帳目沒問題，卻損害上訴人之操守。(六)系爭說
    帖第2 頁倒數第5 行誣指上訴人不聘請社區之律師，實在有
    夠離譜，因聘請律師需經委員會決議通過，並由管委會支付
    律師費，豈能私相授受？況被上訴人所提律師費用高過上訴
    人自己所聘請之律師，而下星期一就要開庭，被上訴人在星
    期五晚上才臨時提出要他的律師出庭，在毫無準備之下，如
    何讓諸委員信服？如何出庭應戰？被上訴人如此荒謬之言論
    已侵害上訴人之名譽。(七)被上訴人誣指上訴人向大家吹噓學
    歷，意圖使大眾誤認上訴人無做人做事平實之風格。事實上
    ，上訴人只是強調喝過洋墨水，乃是學習西方講求法律，實
    事求是之精神，上訴人僅在社區裏進行人心改造，並非誇耀
    學歷，被上訴人之渲染已損壞上訴人之私德。(八)系爭說帖第
    3 頁倒數第5 行有關委員會開會時說上訴人不願列席，亦不
    正確。被上訴人曾因聘請律師意見與被上訴人相左，就遭被
    上訴人趕出會議室，後來以共同訴訟人不能離席為由才留下
    來，所以被上訴人向社區住戶宣告此不正確訊息，使大眾誤
    以為上訴人是不太能溝通之人，被上訴人應賠償上訴人之名
    譽損失。(九)系爭說帖中到處亂扣帽子說上訴人罵被上訴人是
    賣國賊，事實上因住戶向社區無理求償50萬元，被上訴人去
    拜訪一次該住戶許舜舉也就足夠，委員會表決聘請律師對抗
    許舜舉，共4 比2 ，1 票棄權，豈料官司已在進行當中，被
    上訴人與訴外人王榮川突然跑去向許舜舉交心表示說，委員
    會只有丙○○與王榮川兩人沒有贊成，陷其他委員於社區狂
    徒的陰謀報復威脅當中，此事所有委員皆知，如果社區就是
    國家，盧、王兩人不就是賣國賊了嗎？所謂賣國賊也僅限此
    處而已，怎可任被上訴人含血噴人，無限上綱在系爭說帖第
    2 頁倒數第3 行、第3 頁第11行及第3 頁第23行，到處誣陷
    上訴人之私德？(十)系爭說帖第3 頁第24行不實發表上訴人修
    理廢棄游泳池，然被上訴人為現任主委，所有游泳池資料全
    部交接給被上訴人，游泳池未修理前，管委會檔案資料照片
    顯示欄杆腐蝕，有的成倒插鐵鉤狀，游泳池外牆垂直縫扭裂
    5 公分，池底漏水，只要灌滿一池，一夜之間即漏光，會將
    池底下泥土泡爛，整個位於斜坡上之游泳池有掉到山腳下社
    區之虞，屆時本社區將無力賠償山下居民損失，又過濾房整
    個鐵皮屋架傾倒，恐颱風來襲時，會吹打到山下居民，因此
    經區分所有權人大會通過，列為優先修復對象，修好後暫以
    貯存消防水方式，放個3 年，好讓山下巨豪小築之社區居民
    瞭解修過後之游泳池在正式開放使用時，並沒有爆裂掉到山
    底下之危險，現時充當消防水池，乃保障住戶之消防安全。
    被上訴人怎能明眼說瞎話，說修廢棄無用之游泳池。蓋所有
    檔案資料全在被上訴人手裏，被上訴人明知詳情卻發表不實
    言論，具有不確定之故意而傷害上訴人之名譽。(十一)被上訴人
    在系爭說帖第3 頁最後結語又以多數委員都同意被上訴人寫
    此說帖之觀點，該不實言論襯托上訴人之不是，已損害到上
    訴人的名譽。被上訴人觀點是否對錯有待判決，委員名額為
    11位，多數為6 位，除非被上訴人能證明有6 位以上委員參
    與討論並且同意修正，否則被上訴人就此不實言論，須負賠
    償責任。上訴人具有一定之社會地位，被上訴人不實言論計
    有11處，其中以第1 、5 、7 、9 項損及上訴人私德，造成
    上訴人受損，爰依侵權行為法律關係，訴請被上訴人賠償上
    訴人10萬元之名譽損失，並應將本件判決書刊登於社區公布
    欄及候停車亭兩處等語。
二、被上訴人則以：上訴人所提11項指控，被上訴人澄清如下：
    (一)上訴人曾於94年9 月18日給社區住戶之公開信（下稱「系
    爭公開信」）第28列說「我以前跟你糾正一次，怎麼你還有
    偏見，現在你一直強調和諧，已被有心人解釋為：你是病貓
    」，被上訴人於系爭說帖上之「死貓」為「病貓」之筆誤。
    被上訴人僅係被動澄清事實。(二)系爭公開信第35列上說「若
    沒經我努力追繳，今天15萬元的鋪水管費及中秋節活動，根
    本辦不成，所以上法院，追繳管理費的事，絕不能鬆懈」，
    會計帳目係依年度計算，社區的銀行存款於93年12月31日結
    存489,855 元是事實。而更改印鑑係由總幹事依慣例辦理，
    查本社區之印鑑，需社區大章1 個，加上主委1 個、財委2
    個共4 個印章，才能更改印鑑，總幹事係於2 月1 日發文，
    2 月2 日變更，而上訴人竟以被上訴人在2 月5 日前不敢蓋
    印鑑等不實指控，顛倒是非，貶損被上訴人，已自損名譽與
    私德。系爭說帖也是為澄清事實。(三)上訴人非區分所有權人
    ，管委會是對區分所有權人大會負責，總幹事是對管委會及
    主委負責，由上訴人94年8 月23日發函、10月27日留言觀之
    ，上訴人任意差遣總幹事辦事，且自由進出總幹事辦公室，
    如此行為豈非太上主委？而上訴人卸任時有多少管理費未收
    回，於財務報表清楚表現，93年度上訴人以上法院方式催繳
    管理費約有30萬元未能收齊，而被上訴人以勸說方式94年度
    約有14萬元未能收齊。管理費之收繳以能收到為目的，難道
    非得依上訴人之意，上法庭催繳浪費司法資源不可嗎？(四)本
    社區游泳池看台屋頂，曾被縣政府違建拆除大隊拆4 個大洞
    ，而上訴人發包填補，所以被上訴人曾說委員會不可做違法
    之事，並未提及主委個人，被上訴人並未要求上訴人及宋闕
    勤委員共同賠償22.76 萬元給社區，被上訴人於臨時會只轉
    述區分所有權人之存證信函及律師函，並請委員們大家盡力
    協調，請區分所有權人張聰明不要檢舉及追究，上訴人竟任
    意曲解。至於是否違法，有區分所有權人檢舉函及律師解釋
    函為證，非被上訴人個人認定。(五)系爭公開信說「也追繳到
    190 萬元管理」，但根據上訴人於93年12月15日文宣之記載
    ，只有170 多萬元，相差10多萬元。再根據社區收支概算及
    本社區之管理費，歷屆扣除正常開支，都有剩餘。上訴人給
    社區住戶之系爭公開信既有誤差，為本屆委員會之形象，一
    定要提出澄清，所以有必要由總幹事查清楚，是否因計算方
    法有差異，而產生誤差，然後公告社區，以避免區分所有權
    人對管委會產生不必要之誤會。社區委員為無給職，被上訴
    人於交接時曾說不會查上屆帳目，且上訴人自稱是絕對守法
    之人。然社區帳目於交接後，於經上訴人於系爭公開信自述
    ，被上訴人發現有問題，於法不能不追查。被上訴人於系爭
    說帖上之說法，自不影響上訴人之名譽及私德。(六)聘請律師
    之事，因委員會得知第一次準備程序期日已十分緊迫，乃由
    被上訴人以問卷給各委員圈選，請律師或由主委即被上訴人
    出庭，被上訴人於月底常會，提出報告確認。上訴人以自己
    的理由，反對由主委出庭應訊。被上訴人基於社區有法律顧
    問，乃建議由社區法律顧問出庭，上訴人認為須由張律師出
    庭，費用4 萬。至於費用高低，乃是被上訴人堅持不能以4
    萬，而須以2 萬，經過張律師同意3 萬，被上訴人方以表決
    方式通過。況公寓大廈管理條例亦規定主委對外代表管委會
    ，由主委代理出庭亦可，何來荒謬之言論，何來侵犯上訴人
    之名譽。(七)上訴人於95年1 月20日給委員公開信說「不才的
    我雖然沒什麼學問，但也喝過一點洋墨水」，惟上訴人於起
    訴狀所提皆非事實，上訴人自稱高所得、高學歷竟不懂寬以
    待人，嚴以律己，處處師法美國，將應有寬恕之道，溝通協
    調之法，棄如敝屣，硬要本屆主任委員師法他，浪費司法資
    源。至於社區住戶由2 樓搭蓋違建至6 樓，應為上訴人任內
    所應處理之事，上訴人處處以法律為優先，為何如此放任？
    上訴人於95年2 月11日給住戶之文宣中說「主委罷免理由：
    他這個人無能，無法使社區欣欣向榮之外，時常搞小動作，
    是社區破壞份子，例如向賠50萬元之訴訟對造，哈腰交心，
    故意圈起小框框，不正確的資訊請律師，作對其有利不公正
    之解釋。試圖胡亂廢掉本社區原有之規約，排擠某些人不得
    被選為委員或主委。不思在社區事務上，用心努力殫精竭慮
    ，在社區文件上逐文嚼句挑小毛病，圖將規約亂改，使社區
    淪為永劫不復之局面，這個人無能尚罷，專司破壞社區典章
    制度，一定要予以罷免，社區才得以安全運作。」上訴人說
    他是講求法律，精通法律，實事求事，是在改造人心，但其
    所行，皆相反其道而行。上訴人明知修改規約非委員會之職
    權，卻極盡抹黑顛倒是非，足證上訴人混淆視聽知法玩法自
    毀私德。(八)上訴人因聘律師之案，於議事進行中不遵守議事
    規則。主席乃告知若不遵守議事規則，將請其離席，況系爭
    說帖第3 頁第7 項只針對上訴人於社區散發給委員之函件提
    出說明，何來侵犯上訴人之名譽。上訴人卸任後，還任意差
    遣總幹事，於上班時間散發文宣，且只要下條子委員不從，
    就威脅告官上法院，如此行為不是太上主委嗎？(九)上訴人於
    94 年8月12日發函說「我曾送狀子到法院，裡面的一位跟我
    很熟的通譯說你們社區主委怎麼失去立場，向許代書交心說
    ，聘請律師只有他與另一位投反對票。盧主委我請問你…你
    就是賣國賊」等語，上訴人辯稱這是私人書信，但上訴人只
    將一頁充滿說謊恐嚇抹黑的文件，未經被上訴人同意，私自
    投入被上訴人信箱，被上訴人家人朋友，都可拿到而一窺全
    貌，怎可說是私人文件，法院通譯會認識被上訴人，此說法
    實不足取，因被上訴人只到過1 次法院旁聽，因有律師出庭
    故未報到，且被上訴人亦非聞人，法院通譯不可能認識被上
    訴人，何來此說？上訴人所言皆非事實。況管委會係由社區
    區分所有權人選舉產生，怎能依上訴人指示而有連任次數之
    限制，不知上訴人是何居心。區分所有權人提出問題，管委
    會應全力協調，避免纏訟浪費司法資源，上訴人說社區狂徒
    指的是誰？請上訴人提證說清楚，管委會為上訴人協調折衝
    ，竟一再被抹黑曲解，上訴人如此說謊行為，實自損私德自
    毀名譽而不自知。(十)游泳池自82年起即已廢棄不用，至於結
    構及儲水之安全問題，須專家證明，其不便有何解說。上訴
    人擔任主委期間，社區管理室以下之水管漏水嚴重，每月漏
    掉數千噸，浪費水資源也危害坡地安全，本應急速拆換，惟
    上訴人卻把錢花在修游泳池，事有輕重緩急，被上訴人僅係
    澄清事實，如何損害上訴人名譽。且上訴人於94年12月17日
    文宣亦自承「壞掉的游泳池都搶修得回來」。(十一)系爭說帖如
    何決定，悠關其他委員權益，於此暫時不作回應。綜上，上
    訴人於社區散發批評有關委員會之文宣，以不實之言論攻擊
    抹黑委員及委員會，委員會提出澄清說明，並未侵犯上訴人
    之名譽，上訴人起訴為無理由，應予駁回等語，資為抗辯。
三、本件原審對於上訴人之請求，判決上訴人全部敗訴。上訴人
    全部聲明不服，聲明：(一)原判決廢棄；(二)被上訴人應給付上
    訴人10萬元；(三)被上訴人應將本件判決書刊登於系爭社區公
    布欄及候停車亭兩處各一個月。被上訴人則聲明：請求駁回
    上訴。
四、兩造不爭執之事實：
  (一)被上訴人於95年2月11日在兩造所居住之系爭社區內散發系
    爭說帖，指稱「異議者就被罵是『死貓』」、「伍、澄清填
    補游泳池四個洞的事件：林某一再標榜填補游泳池四個洞完
    全是他一個人的功勞，不錯，他是有功的，但這是上屆委員
    居於安全而建議填補的…事實上，當工程進行時，即被張姓
    地主現場照相，並向政府檢舉為違建…」、「林某他所謂的
    190萬，除了帳目上看到的外，應該還有多少錢？用到那裡
    去？可能要請財委或安總查核一下，再向社區交代」、「老
    是表榜自己是喝過洋水的洋碩士，那又怎樣？…但這並不代
    表就有權力貶損別人」、上訴人說被上訴人「出賣其他委員
    ，是賣國賊」、「參與協調者被罵是賣國賊」；「以上文字
    經多數委員參與討論修定完成」等語。
  (二)上訴人於94年9月18日給系爭社區住戶之系爭公開信，指稱
    ：「我以前跟你糾正一次，怎麼你還有偏見，現在你一直強
    調和諧，已被有心人解釋為：你是病貓」；上訴人追繳到
    190萬元管理費等語。
  (三)上訴人於95年1月20日給委員的公開信說：「不才的我雖然
    沒什麼學問，但也喝過一點洋墨水」等語。
  (四)上訴人於95年2月11日給住戶之文宣中說：「主委罷免理由
    ：他這個人無能，無法使社區欣欣向榮之外，時常搞小動作
    ，是社區破壞份子，例如向賠50萬元之訴訟對造，哈腰交心
    ，故意圈起小框框，不正確的資訊請律師，作對其有利不公
    正之解釋。試圖胡亂廢掉本社區原有之規約，排擠某些人不
    得被選為委員或主委。不思在社區事務上，用心努力殫精竭
    慮，在社區文件上逐文嚼句挑小毛病，圖將規約亂改，使社
    區淪為永劫不復之局面，這個人無能尚罷，專司破壞社區典
    章制度，一定要予以罷免，社區才得以安全運作」等語。
  (五)上訴人未經被上訴人同意，於94年8月12日將一頁文件擅自
    投入被上訴人信箱，文內說「我曾送狀子到法院，裡面的一
    位跟我很熟的通譯說你們社區主委怎麼失去立場，向許代書
    交心說，聘請律師只有他與另一位投反對票。盧主委我請問
    你…你就是賣國賊」等語。
  (六)系爭社區游泳池及看台，未經申請建造執照，曾經縣政府違
    建拆除大隊於看臺上拆了4個大洞，上訴人於擔任系爭社區
    管委會主委期間，亦未申請建造執照或雜項執照，即花費
    22.6萬元僱工填補。
五、得心證之理由：
    上訴人主張被上訴人在系爭社區散發系爭說帖中前開11項內
    容，侵害其名譽與私德之事實，惟為被上訴人所否認，並以
    前揭情詞置辯。經本院於95年10月12日言詞辯論期日依民事
    訴訟法第270 條之1 規定，整理並協議兩造簡化爭點如下：
    (一)針對上訴人於原審所主張系爭說帖有侵害原告名譽、私德
    之11項內容，其中第1 、4 、5 、7 、9 、11項是否有侵害
    原告名譽、私德？(二)如有侵害，上訴人請求被上訴人賠償10
    萬元及將本件判決書刊登於系爭社區公布欄及候停車亭兩處
    各一個月，是否有理由？茲分述如下：
  (一)針對上訴人於原審所主張系爭說帖有侵害原告名譽、私德之
    11項內容，其中第1 、4 、5 、7 、9 、11項是否有侵害原
    告名譽、私德？
    按民法上名譽權之侵害，非即與刑法之誹謗罪相同，名譽有
    無受損害，應以社會上對個人評價是否貶損作為判斷之依據
    ，苟其行為足以使他人在社會上之評價受到貶損，不論其為
    故意或過失，均可構成侵權行為，其行為不以廣佈於社會為
    必要，僅使第三人知悉其事，亦足當之（最高法院90年度臺
    上字第646號判例參照）。是被上訴人之行為是否構成不法
    侵害上訴人名譽，應以系爭說帖中前開內容是否足以貶損上
    訴人在社會上之評價而定。經查：
    1.被上訴人於系爭說帖第2頁指稱「異議者就被罵是『死貓
      』」部分：
      上訴人確於系爭公開信中第28列寫道：「我以前跟你糾正
      一次，怎麼你還有偏見，現在你一直強調和諧，已被有心
      人解釋為：你是病貓…」，有被上訴人提出之上訴人系爭
      公開信影本在卷可稽。而上訴人之前既曾指稱被上訴人為
      「病貓」，而「病貓」與「死貓」雖含意不同，惟均有貶
      抑之敵意，根本稱不上善意之公評，且被上訴人於前開說
      帖上既僅表示「異議者就被罵是『死貓』」，而未指明上
      訴人罵伊死貓，其意顯係在為自己所持之不同意見辯護，
      況「死貓」復為「病貓」之誤，是難認被上訴人有何侵害
      上訴人名譽之意。尤其指稱他人為「病貓」或「死貓」，
      就指稱之人而言，未必貶損其在社會上之評價，故上訴人
      主張被上訴人上開指述侵害其名譽等語，尚難憑採。
    2.被上訴人於系爭說帖第3頁陳述「伍、澄清填補游泳池四
      個洞的事件：林某一再標榜填補游泳池四個洞完全是他一
      個人的功勞，不錯，他是有功的，但這是上屆委員居於安
      全而建議填補的…事實上，當工程進行時，即被張姓地主
      現場照相，並向政府檢舉為違建…」部分：
      建商興建系爭社區之游泳池及其看台時，因未申請建造執
      照或雜項執照，而遭縣政府違建拆除大隊於看臺上拆了四
      個大洞，上訴人於擔任系爭社區管委會主委期間，亦未申
      請建造執照或雜項執照，即花費22.6萬元僱工填補，已如
      前述，又訴外人張聰明確曾於94年4月8日以汐止龍安郵局
      第283號存證信函指控前任管委會主委甲○○（即上訴人
      ）動用經費修復已遭工務局拆除之游泳池，催請管委會自
      行拆除，否則欲依法追回耗費之227,600元，並經周宜隆
      律師就此游泳池修復一事提出法律意見，亦據被上訴人提
      出汐止龍安郵局第283號存證信函影本、周宜隆律師事務
      所函影本各1份為證，足徵被上訴人於系爭說帖上所述上
      情，僅係陳述事情經過，又祇要未依法申請建造執照或雜
      項執照，無論興建或修繕系爭社區之游泳池及其看台，均
      屬違章建築，且不因修繕之目的係為保護社區安全，而使
      原本之違章建築變成合法建物，況系爭社區游泳池及其看
      台應否修復、依法得否修復，均屬可受公評之事，上訴人
      主張被上訴人上開陳述侵害其名譽等語，亦難憑採。
    3.被上訴人於前開說帖第2頁稱「林某他所謂的190萬，除了
      帳目上看到的外，應該還有多少錢？用到那裡去？可能要
      請財委或安總查核一下，再向社區交代」部分：
      上訴人於系爭公開信中說「（我）也追繳到190萬元管理
      （費）」等語，惟依上訴人於93年12月15日致系爭社區之
      文宣中，則記載只有170多萬元，兩者相差10多萬元，有
      被上訴人提出之系爭公開信及93年12月15日致系爭社區文
      宣各1份在卷可佐，顯見上訴人先後給系爭社區住戶之公
      開信中，關於收回管理費之數額即有不同，被上訴人身為
      本屆主委，自有查明之必要，是被上訴人於系爭說帖中，
      提出上開疑問，並表示將於查核後向住戶交代，非但為其
      職務上負責任之表現，且因並未論斷上訴人之帳目不清，
      或醜化、抹黑上訴人之操守，自不構成對上訴人名譽之侵
      害。上訴人主張被上訴人上開指述侵害其名譽等語，尚不
      足採。
    4.被上訴人於前開說帖第3頁稱「老是表榜自己是喝過洋水
      的洋碩士，那又怎樣？…但這並不代表就有權力貶損別人
      」部分：
      上訴人於95年1 月20日給管委會委員之公開信中確實載有
      「不才的我雖然沒什麼學問，但也喝過一點洋墨水」等語
      ，又於95年2 月11日給系爭社區住戶之文宣中記載「主委
      罷免理由：他這個人無能，無法使社區欣欣向榮之外，時
      常搞小動作，是社區破壞份子，例如向賠50萬之訴訟對造
      ，哈腰交心，故意圈起小框框，不正確的資訊請律師，做
      對其有利不公正之解釋。試圖胡亂廢掉本社區原有之規約
      ，排擠某些人不得被選為委員或主委。不思在社區事務上
      ，用心努力殫精竭慮，在社區文件上逐文嚼句挑小毛病，
      圖將規約亂改，使社區淪為永劫不復之局面，這個人無能
      尚罷，專司破壞社區典章制度，一定要予以罷免，社區才
      得以安全運作」等語，有被上訴人提出之上開公開信影本
      及文宣影本各1 份附卷可參，足認上訴人確曾向系爭社區
      管委會委員標榜自己「有喝過洋墨水」等情，且上開內容
      既係載於「公開信」內，上訴人自無禁止委員對外轉述之
      權利；又上訴人既曾於上開文宣中對被上訴人極盡批評之
      能事，已足以貶損被上訴人在系爭社區中之評價，無論上
      開批評有無憑據，以及究係出於善意評論或惡意攻訐，若
      還禁止被上訴人對上開批評提出適當之回應，豈為事理之
      平？況被上訴人上開回應之重點，不在於指責上訴人誇耀
      自己的學歷，而係質疑上訴人不應任意貶損他人，與上訴
      人上開批評相較，用語公允且適當，根本不構成對上訴人
      名譽之侵害。是上訴人主張被上訴人上開回應侵害其名譽
      等語，顯不足採。
    5.被上訴人於系爭說帖第2 頁、第3 頁指稱上訴人說被上訴
      人「出賣其他委員，是賣國賊」、「參與協調者被罵是賣
      國賊」部分：
      上訴人未經被上訴人同意，於94年8 月12日將一頁文件擅
      自投入被上訴人信箱，文內說「盧主委：我曾送狀子到法
      院，裡面的一位跟我很熟的通譯說你們社區主委怎麼失去
      立場，向許代書交心說，聘請律師只有他與另一位投反對
      票。盧主委我請問你…你就是賣國賊」等語，有被上訴人
      提出上開文件影本1 份在卷足稽。顯見被上訴人指稱上訴
      人批評被上訴人「出賣其他委員，是賣國賊」、「參與協
      調者被罵是賣國賊」等語，確屬事實，亦不致因被上訴人
      對外轉述而侵害上訴人之名譽。況人常自辱而後人辱之，
      上訴人既然直言批評被上訴人為賣國賊，就不該禁止被上
      訴人轉述以訴諸社區住戶公評，上開文件雖係上訴人自行
      投入被上訴人之信箱內，惟上訴人既自承此舉係為社區公
      益，豈有不足為外人道之處？自無禁止被上訴人對外轉述
      之理，否則豈非被上訴人僅能任令上訴人私下批評，自己
      卻要忍氣吞聲，寧有斯理？是上訴人主張被上訴人上開轉
      述侵害其名譽或私德等語，亦無足採。
    6.被上訴人於系爭說帖第3 頁稱「以上文字經多數委員參與
      討論修定完成」部分：
      上開文字僅係說明系爭說帖曾經多數管理委員參與討論修
      定，並非謂曾召開管理委員會討論，況系爭說帖上開內容
      既無侵害上訴人名譽之情事，則系爭說帖究否曾經管理委
      員討論修定，均不致影響上訴人之名譽，至於被上訴人有
      無假冒其他委員名義為之，則非上訴人所得過問、質疑。
      是上訴人主張系爭說帖上開文字侵害其名譽等語，洵不足
      採。
  (二)被上訴人於系爭說帖所為之指述，既無侵害原告名譽及私德
    之情事，則爭點(二)即無庸再予審究，附此敘明。
六、綜上所述，被上訴人於系爭說帖所為之指述，既無侵害原告
    名譽及私德之情事，從而，上訴人依侵權行為法律關係訴請
    被上訴人賠償上訴人10萬元，並將本件判決書刊登於系爭社
    區公布欄及候停車亭兩處各1 個月，即屬無據，為無理由，
    應予駁回，原審為上訴人敗訴之判決，核無違誤，上訴意旨
    指摘原判決不當，求予廢棄改判，為無理由，應駁回其上訴
    。
七、本件判決基礎已臻明確，上訴人雖聲請訊問證人即系爭社區
    總幹事安玉民及管理委員羅義正，以證明兩造交接主委時上
    訴人所追繳之管理費金額，以及被上訴人究竟有無召集管委
    會討論修定系爭說帖等情，惟因無論證人所述之內容如何，
    均不致影響本院前開之認定，是應無訊問之必要，又兩造其
    餘之攻擊防禦方法及訴訟資料經本院斟酌後，核與判決不生
    影響，無一一論述之必要，均併予敘明。
據上論結，本件上訴為無理由，依民事訴訟法第436 條之1 第3
項、第449 條第1 項、第78條，判決如主文。
中    華    民    國    95    年    10    月    26    日
                  民事第二庭  審判長法  官  陳介源
                                    法  官  方彬彬
                                    法  官  張國勳
以上正本證明與原本無異。
本判決不得上訴。
中    華    民    國    95    年    10    月    30    日
                                    書記官  秦慧綺


司法院資訊處製作；財團法人民間司法改革基金會備份。
